【裁判字號】    92,聲再,65
【裁判日期】    920605
【裁判案由】    殺人等
【裁判全文】
臺灣高等法院臺南分院刑事裁定             九十二年度聲再字第六五號    Ｃ
      再審聲請人  臺灣高等法院臺南分院檢察署檢察官
      被      告
      即受判決人  甲  ○  ○
右列聲請人因被告遺棄屍體等案件，對於本院九十年度上訴字第一四五二號中華民國
九十年十二月十八日確定判決（臺灣嘉義地方法院九十年度重訴字第四號、臺灣嘉義
地方法院檢察署九十年度偵字第一二四二號、第一三○三號）聲請再審，本院裁定如
左：
      主      文
再審之聲請駁回。
      理      由
一、聲請意旨略稱：
（一）按受輕於相當之刑之判決，而發見確實之新證據，足認其有應受重刑判決之犯
      罪事實者，為受判決之不利益，得聲請再審，刑事訴訟法第四百二十二條第二
      款定有明文。
（二）緣陳茂欽（另案審理）與甲○○曾為男女朋友關係，甲○○因不滿吳素秋與其
      夫陳威杉同居，且屢尋吳素秋談判未果，心有不甘，乃萌殺害吳素秋之意，嗣
      於民國九十年一月間農曆過年前某日，甲○○與陳茂欽相遇，甲○○告知上情
      ，要求被告陳茂欽至雲林縣麥寮鄉「紅地毯ＫＴＶ」吳素秋上班地點，跟蹤被
      害人吳素秋，並伺機在途中下手殺害被害人吳素秋，惟因被告陳茂欽良心掙扎
      ，跟蹤約半個月之久，均未著手，迨九十年二月四日凌晨四時許，陳茂欽、甲
      ○○即共同基於殺人犯意之聯絡，由甲○○駕駛Ｎ三─六六二三號自用小客車
      ，搭載陳茂欽至吳素秋與陳威杉同居處即嘉義縣太保市○○路○段『阿里吊車
      場』後方停車場附近，由陳茂欽埋伏守候吳素秋，甲○○乃先行離去。迨同日
      凌晨六時許，吳素秋駕駛ＩＶ─四八三○號自用小客車駛抵停車場，停妥車輛
      甫下車行走之際，陳茂欽即自後趨前拉住吳素秋掛於右肩皮包，阻止吳素秋前
      進，吳素秋驚喊搶劫，陳茂欽以左手肘扼住，復以右手纏繞左手方式，自後緊
      勒吳素秋頸部，長達十餘分鐘，直至確定吳素秋死亡窒息為止。陳茂欽為湮滅
      證據，隨即告知甲○○已將吳素秋殺死，乃與甲○○共同基於遺棄屍體犯意之
      聯絡，由陳茂欽將吳素秋屍體拖往吳素秋所駕駛ＩＶ─四八三○號自小客車，
      甲○○得知後駕駛其Ｎ三─六六二三號自小客車，於『嘉太工業區』附近會合
      後，尾隨陳茂欽駛至嘉義縣民雄鄉牛斗山『萬善公廟』（下稱『萬善公廟』）
      後方草叢，將吳素秋屍體棄置反鎖於車內，陳茂欽隨即坐上甲○○所駕駛Ｎ三
      ─六六二三號自小客車逃離現場。
（三）經查上揭事實，經臺灣高等法院臺南分院檢察署檢察官發現確實之新證據足認
      其有應受重刑判決之犯罪事實，即共犯陳茂欽於本院九十一年度上更（一）字
      第一五一號殺人案中供承：「九十年一月間農曆過年前某日，甲○○向被告陳
      茂欽表示，由於被害人吳素秋與其夫陳威杉同居，導致甲○○與其夫感情不睦
      ，農曆過年期間甲○○復為吳素秋之事與其夫陳威杉嚴重爭吵，甲○○乃萌殺
      害吳素秋之意，要求被告陳茂欽至雲林縣麥寮鄉「紅地毯ＫＴＶ」吳素秋上班
      地點，跟蹤被害人吳素秋，並伺機在途中下手殺害被害人吳素秋，惟因被告陳
      茂欽良心掙扎，跟蹤約半個月之久，均未著手，迨九十年二月四日凌晨案發時
      ，被告陳茂欽因迫於甲○○一再催促，兼以先前一月間因經濟困難，已陸續向
      甲○○借用十五萬元未還，且甲○○表示事成後願負責其小孩教育費用，乃於
      當日清晨六時許，趁吳素秋駕駛ＩＶ─四八三○號自用小客車駛抵停車場，停
      妥車輛甫下車行走之際，即自後趨前拉住吳素秋掛於右肩皮包，阻止吳素秋前
      進，吳素秋驚喊搶劫，被告陳茂欽以左手肘扼住，復以右手纏繞左手方式，自
      後緊勒吳素秋頸部，長達十餘分鐘，直至確定吳素秋窒息死亡為止，甲○○本
      意即欲殺害被害人吳素秋，甲○○原希望在被害人吳素秋返家途中，製造假車
      禍方式處理，惟因陳茂欽每日必須上班，時問不夠，乃建議甲○○移屍至嘉義
      縣民雄鄉牛斗山『萬善公廟』後方草叢，牛斗山『萬善公廟』亦係事先陳茂欽
      與甲○○勘查過之地點，該處乃先前陳茂欽送貨經過，知悉人煙稀少等情。」
      已據被告陳茂欽於查院審理坦承在卷（詳查院九十一年度上更（一）字第一五
      一號卷第四十六頁至第五十一頁，見同案判決第四至五頁所載或九十一年度上
      更（二）字第四四三號判決第五頁所載）。另參以被告甲○○之配偶陳威杉於
      警訊中明確證稱：「因我約於兩個月前曾和我太太商素錐發生爭吵，當中甲○
      ○曾翻臉表示要找人殺死吳素秋之言詞」等語（詳警卷第二十七頁背面最末行
      至二十八頁正面第一行）。又證人即被害人吳素秋友人郭崇禮於警訊中亦證稱
      ：「．．九十年元月間某日（農曆年底），在紅地毯ＫＴＶ內，吳素秋也當面
      向我哭訴，她曾接獲其男友陳威杉的老婆（指甲○○）打電話給她，恐嚇不得
      和她的老公在一起，否則要打死她之語．．．」等語（詳警卷第三十六頁背面
      第九行至第十二行），足認甲○○對其夫陳威杉與被害人同居之事，非常在意
      ，不但事前曾與陳威杉吵鬧，甚至恐嚇過被害人，威脅要殺害被害人，甲○○
      更進而找其自己之男朋友即陳茂欽跟蹤等待被害人，說服陳茂欽殺被害人，事
      後又與陳茂欽共同藏匿被害人屍體，顯示甲○○已由怨恨生出殺人犯意。加以
      陳茂欽與被害人吳素秋原非相識，復無過節，本無殺被害人之動機，而甲○○
      則因被害人吳素秋與其夫陳威杉同居，導致甲○○與其夫感情不睦，農曆過年
      期間甲○○復為吳素秋之事與其夫陳威杉嚴重爭吵，甲○○乃萌殺害吳素秋之
      意，要求被告陳茂欽伺機下手殺害被害人吳素秋，可見陳茂欽殺害被害人之動
      機，全係甲○○之殺人動機而起。陳茂欽於本院九十一年度上更（一）字第一
      五一號審理中已供稱：「甲○○與她先生為了被害人的事吵架，她說準備要將
      被害人殺掉，是甲○○叫我去的」「（當時你有沒有拿兇器？）沒有，她說要
      借東西給我，我說不需要．．．」「．．．我如果有拿兇器，對我反而不利」
      等語（詳本院九十一年度上更（一）字第一五一號卷第四十七頁、第四十八頁
      ），於本院九十一年度上更（二）字第四四三號審理中更供稱：「所有事情是
      甲○○叫我做的，我與死者也不認識，是甲○○叫我去殺害被害人，甲○○允
      諾在我被關的時候，她會代為照顧我的家人，可是事後都沒照著做」，「甲○
      ○說只要我殺死被害人，我的債務就不用煩惱了」等情（見本院九十一年度上
      更（二）字第四四三號案件九十一年九月二十七日訊問筆錄、九十一年十二月
      三日審判筆錄，可參考九十一年度上更（二）字第四四三號判決第八頁），陳
      茂欽因與甲○○是男女朋友，又欠甲○○金錢，若非甲○○極度要求陳茂欽殺
      害被害人，陳茂欽也無一見面就以手勒死被害人之理，而被害人是頸部被勒，
      長達十餘分鐘，窒息死亡，明顯有意致人於死，足證陳茂欽所供：本案由伊與
      甲○○共同謀議殺害被害人吳素秋乙節，殆與事實相符。
（四）按以自己共同犯罪之意思，參與實施犯罪構成要件以外之行為，或以自己共同
      犯罪之意思，事先同謀，而由其中一部分人實施犯罪之行為者，均為共同正犯
      ，如係為達成同一目的，各犯所實施之行為，有互相利用、補充之作用，不問
      其行為之種類與價值，對於既成事實，皆應負全部責任，故共同正犯之成立，
      不以參與實施犯罪構成要件之行為為要件，二人以上事前同謀犯罪，於同謀之
      後，雖未著手犯罪行為之實施，然參與謀議與分擔實行，其任務之重要，並無
      二致，自應負共同正犯之罪責，有大法官會議五十四年釋字第一○九號解釋足
      資參照。本件甲○○既因不滿吳素秋與其夫陳威杉同居，且屢尋吳素秋談判未
      果，心有不甘，乃萌殺害吳素秋之意，甲○○復曾與被告陳茂欽共同謀議殺害
      被害人吳素秋，並案發前與被告陳茂欽多次前往雲林縣麥寮鄉「紅地毯ＫＴＶ
      」被害人吳素秋工作地點，跟蹤被害人吳素秋瞭解其返家路徑，諸如前述，雖
      然案發時僅由被告陳茂欽下手殺害被害人吳素秋，甲○○未參與殺人犯罪構成
      要件行為之實施，揆諸前開說明，甲○○自應與被告陳茂欽負共謀共同正犯罪
      責。被告陳茂欽自案發時起，以迄上揭本院九十年度上訴字第一四二五號審理
      時雖有意迴護，未全盤供出甲○○共同謀議殺害吳素秋之經過應是袒護甲○○
      之詞，惟於本院九十一年度上更（一）字第一五一號及隨後九十一年度上更（
      二）字第四四三號因良心不安，已供出甲○○共同謀議之全部犯罪事實，且與
      事實相符，應足採信。甲○○所為應涉共同殺人及共同遺棄屍體罪，又伊與陳
      茂欽為免殺人犯行遭人發現而遺棄屍體，所犯殺人與遺棄屍體兩罪問，具有原
      因結果之牽連關係，為牽連犯，應依刑法第五十五條規定，從一重按殺人罪處
      斷，詎上揭原確定判決僅判處被告甲○○幫助遺棄屍體罪有期徒刑一年，受輕
      於相當之刑之判決，本件既有發現上揭確實之新證據，足認其有應受重刑判決
      之犯罪事實。為受判決人之不利益，依首揭說明，自得聲請再審等語云云。
二、按再審制度旨在調和法安定性與真實發現之衝突，求取兩者之平衡，始能獲致真
    實之安定性。刑事訴訟法第四百二十二條第二款所稱「發見確實之新證據」，固
    確能改為更不利之判決，則屬裁定開始再審後按通常審判程序依嚴格證明法則所
    應調查判斷之事項。惟所謂顯然可認為足以動搖原確定判決之事實基礎而改為更
    不利之判決，其僅憑據以聲請再審之新證據即能單獨達此程度者，固無疑義，其
    就該新證據與原確定判決所已審酌之證據綜合評價而能達此程度者，自應認為具
    此顯著性。又刑事訴訟法第四百二十二條第二款所稱「訴訟上或訴訟外自白」，
    係指被告一切在審判外之自白及於其他案件（不以刑事案件為限)之審判上自白
    ，並且包括一部自白之情形；惟此所指之自白，專指被告之自白而言，並不包括
    共同被告之自白，蓋共同被告之自白或供述，雖屬證據之一種，惟僅能歸類於是
    否為「發見新證據」之列。（最高法院九十年度台抗字第一六八號裁定參照）。
三、經查，再審聲請人所指之新證據即聲請意旨（三）之部分，係同案被告陳茂欽於
    本院九十一年度上更（一）字第一五一號、九十一年度上更（二）字第四四三號
    審理中所為之自白，係共同被告之自白，參諸前開說明，自非刑事訴訟法第四百
    二十二條第二款所指之「訴訟上或訴訟外自白」；又該共同被告之自白，須合於
    前開說明，始得認為新證據，惟本件同案被告有關被告甲○○共犯殺人罪部分之
    自白，係在九十一年四月二十二日、五月二十二日、九月二十七日、十二月三日
    所為之供述，均非在最後事實審法院判決當時即九十年十二月十八日已經存在而
    發見於判決以後之證據，參諸前開說明，自難認係發現確實之新證據。至於證人
    陳威杉與郭崇禮上開證言，均業經原確定判決加以審酌詳載在卷，亦非刑事訴訟
    法第四百二十二條第二款之「新證據」。
四、綜上所述，本件聲請再審意旨所指之再審理由，或經原確定判決加以審酌並詳述
    在卷，或非於判決時已經存在而後始發現之證據，衡諸前開說明，其再審之聲請
    顯無理由，應予駁回。
五、據上論斷，應依刑事訴訟法第四百三十四條第一項裁定如主文。
中    華    民    國      九十二      年      六      月      五        日
                                  臺灣高等法院臺南分院刑事第四庭
                                      審判長法官  陳    義    仲
                                            法官  楊    子    莊
                                            法官  宋    明    蒼
右正本證明與原本無異。
如不服本裁定應於送達後五日內向本院提出抗告狀。
                                      法院書記官  余    素    美
中    華    民    國      九十二      年      六      月      六        日


司法院資訊處製作；財團法人民間司法改革基金會備份。
